臺灣臺北地方法院刑事判決　　　　　　　　　　　　　九十二年度自字第六六三號
　　自　訴　人　丁○○
　　　　　　　　辛○○
　　右二人共同
　　自訴代理人　張炳煌律師
　　被　　　告　丙○○
　　　　　　　　庚○○
　　右二人共同
　　選任辯護人　壬○○律師
　　　　　　　　己○○律師
　　　　　　　　甲○○律師
右列被告等因誹謗案件，經自訴人等提起自訴，本院判決如左：
    主  文
丙○○、庚○○均無罪。
    理  由
一、本件自訴意旨略以：自訴人丁○○目前擔任財團法人中央廣播電臺（下簡稱中央
    廣播電臺）董事長，自訴人辛○○擔任中央廣播電臺總臺長，被告丙○○係聯合
    報記者，被告庚○○係聯合報總編輯。被告丙○○撰寫一篇有關自訴人之新聞報
    導，刊載於民國九十二年七月三十日聯合報Ａ１１版面，該篇報導大標題為「情
    分使然？辛○○接央廣總臺長」，副標題為「董事長丁○○否認傳言，指提名辛○○是基於她的新聞專業」，報導內文略為「經中央廣播電臺董事長丁○○提名
    ‧‧‧英文臺灣新聞報副總編輯辛○○，昨日接下中央廣播電臺總臺長一職；外
    傳出線的原因，疑與丁○○交情匪淺有關，丁○○聞訊後一笑置之，直指真是太
    荒謬了，『辛○○接掌總臺長完全是適才適任』。‧‧‧早在央廣尚未召開董事
    會前，該臺即盛傳有一位資深平面媒體人將出任總臺長，更傳出此人與新任董事
    長丁○○有著深厚『情誼』。對此，丁○○強調與辛○○確實是多年好友，雖然
    兩人都未婚，但絕對與『情分』無關，他笑稱有此傳言真是太令人意外了。丁○○澄清，提名辛○○是基於她的新聞專業，『既然總臺長實際操盤經營業務，即
    該由全方位的人才接任』，對於辛○○缺乏廣播經歷，丁○○以個人非專業背景
    接下董事長，認為他與辛○○同為『嘗試性』引領央廣開拓更寬廣的業務‧‧‧
    」，然該報導內容與事實不符，嚴重損及自訴人等之名譽。是以，關於上述報導
    之大標題「情分使然？辛○○接央廣總臺長」，自訴人丁○○與辛○○雖係於多
    年前因同為從事人權運動事務而認識，但並無上述報導所稱之男女「情分」存在
    ，被告丙○○於九十二年七月二十九日向自訴人丁○○電話詢問自訴人辛○○是
    否為其女友，自訴人丁○○已鄭重否認，被告丙○○亦於電話中稱「好險，還好
    我有打電話來和你確認，要不然弄錯了，登到報紙上傳出去就不好了」，竟然在
    明知不實情況下，猶在同日即撰稿而刊登於翌日之聯合報，是有誹謗之故意。又
    上述報導內文第三、四段幾乎全屬杜撰，自訴人丁○○未曾向被告丙○○強調「
    與辛○○確實是多年好友」、自訴人丁○○未曾向被告丙○○表示「既然總臺長
    實際操盤經營業務，即該由全方位的人才接任」、自訴人丁○○未曾向被告丙○○表示「丁○○以個人非專業背景接下董事長，認為他與辛○○同為『嘗試性』
    引領央廣開拓更寬廣的業務，並希望大家以正常心看待央廣人事案」。上述報導
    內所稱之傳聞係不實指控自訴人等利用裙帶關係、假公濟私，且否認自訴人辛○○多年來在從事媒體工作之專業知識與能力，甚至間接指控中央廣播電臺董事會
    全體成員未秉公行事，業已損及自訴人等之名譽，被告等二人分別從事新聞採訪
    撰稿與編輯審核工作，自應慎重且確實求證，經確認屬實後始能予以報導，然而
    被告丙○○向自訴人求證後已明知傳聞不實，竟然猶執意為上述不實或杜撰之報
    導，且以聳動之標題「情分使然？辛○○接央廣總臺長」為之，是有誹謗自訴人
    等名譽之故意，要無疑問。被告等上述行為業已構成刑法第三百十條第二項之加
    重誹謗罪，爰依法提起本件自訴。
二、按犯罪事實應依證據認定之，無證據不得推定其犯罪事實。又不能證明被告犯罪
    者，應諭知無罪之判決，刑事訴訟法第一百五十四條、第三百零一條第一項分別
    定有明文。次按事實之認定應憑證據，如未能發現相當證據，或證據不足以證明
    ，自不能以推測或擬制之方法，為裁判基礎，最高法院四十年臺上字第八六號判
    例意旨可資參照。再告訴人之告訴及自訴人之自訴，本以使被告受刑事訴追為目
    的，故其陳述是否與事實相符，自應調查其他證據，以資審認，苟其所為攻擊之
    詞，尚有瑕疵，則在此瑕疵未予究明以前，即不能遽採為斷罪之基礎，最高法院
    六十九年臺上字第一五三一號判例意旨參照。另按認定犯罪事實，所憑之證據，
    雖不以直接證據為限，間接證據亦包括在內，然無論直接或間接證據，其為訴訟
    上之證明，須於通常一般之人均不致於有所懷疑，而得確信其為真實之程度者，
    始得據之為有罪之認定，倘其證明尚未達到此一程度，而有合理性懷疑之存在時
    ，即無從為有罪之認定，此亦有最高法院七十六年臺上字第四九八六號判例意旨
    可資參照。
三、自訴人等認被告丙○○、庚○○涉犯誹謗罪嫌，主要係以被告丙○○為聯合報記
    者，被告庚○○為聯合報總編輯，前開之新聞報導內容為被告丙○○所撰寫，報
    導標題、內容並應係任總編輯之被告庚○○所審核，再前開新聞報導之標題及內
    文第三、四段明顯表示自訴人丁○○是基於情分關係才提名自訴人辛○○出任中
    央廣播電臺總臺長，與事實完全不符，足以誹謗自訴人二人之名譽，而在刊載報
    導前一天被告丙○○曾打電話給自訴人丁○○求證過，自訴人丁○○也在電話中
    澄清，惟被告丙○○仍將上開報導登載在聯合報上，被告等二人亦有誹謗之故意
    云云，並提出前開聯合報新聞報導之影本為證，為主要論據。訊據被告丙○○固
    坦承前開報導之內文由其所撰寫之情，惟堅決否認有何誹謗之故意，辯稱「（被
    告丙○○自己）七月二十九日下午五點四十分打電話給丁○○董事長，打完電話
    後才寫這篇報導。丁○○董事長是在七月十四日接中央廣播電臺董事長，當時總
    臺長出缺，所以我就開始追這條新聞，我追這條新聞的原因是因為中央廣播電臺
    的經費及資源都是國家的，所以我覺得他的人事案與公益有關，所以我覺得是可
    以受公評的，所以我才開始注意這條新聞」等語；被告庚○○亦堅決否認有何誹
    謗之犯行，辯稱前開報導伊未曾審稿、標題也不是伊所寫的等語。
四、按言論自由為憲法所保障之基本權利，任何人或國家均不應任意加以侵害；惟為
    維護個人隱私權，使之不受不合理之侵害，且為避免妨害他人名譽、信用，刑法
    妨害名譽及信用罪章乃定有侮辱、誹謗、損害信用之處罰，目的即係在於賦予言
    論自由合理之約束及規範。誹謗罪之成立，除行為人在客觀上有指摘或傳述足以
    毀損他人名譽之事外，尚須行為人在主觀上有毀損他人名譽之故意，方具構成要
    件該當性，而行為人是否具有主觀構成要件之故意，須依當時具體情況客觀判斷
    之。立法者為免爭論，於一般誹謗罪之情形，以刑法第三百十一條明定阻卻構成
    要件事由，只要行為人之行為係善意，縱足以造成毀損他人名譽之結果，亦不該
    當於誹謗罪之構成要件，亦即其主觀上並不具備誹謗之故意及散佈於眾之不法意
    圖，藉以解決刑法實務上就主觀不法意圖判斷上之困難，由該條規定之意涵，亦
    可知立法者意欲尋求名譽保護及言論自由間之折衷。因此，名譽之保護即非無限
    制，否則任意鉗束言論，適為社會一般多數人之害，足以阻礙整體人類社會之進
    步及公共利益之推展；證據法則上，倘無證據足證行為人係出於惡意所為，即應
    推定其係以善意為之，此即所謂「真正惡意原則」（Ａｃｔｕａｌ　Ｍａｌｉｃ
    ｅ）。此外，我國大法官會議於八十九年七月七日作成之釋字第五百零九號解釋
    ，亦揭櫫：「言論自由為人民之基本權利，憲法第十一條定有明文，國家應給予
    最大限度之維護，俾其實現自我、溝通意見追求真理及監督各種政治或社會活動
    之功能得以發揮。惟為兼顧對個人名譽、隱私及公共利益之保護，法律尚非不得
    對言論自由依其傳播方式為合理之限制。刑法第三百十條第一項及第二項誹謗罪
    即係保護個人法益而設，為防止妨礙他人之自由權利所必要，符合憲法第二十三
    條規定之意旨。至刑法同條第三項前段規定：對誹謗之事，能證明其真實者不罰
    ，係針對言論內容與事實相符之保障，並藉以限定刑罰權之範圍，非謂指摘或傳
    述誹謗事項之行為，必須自行證明其言論內容確屬真實，始能免於刑責。惟行為
    雖不能證明言論為真實，但依其提出證據資料，認為行為人有相當理由確信其為
    真實者，即不能以誹謗罪之刑責相繩，亦不得以此項規定而免除檢察官或自訴人
    於訴訟程序中，依法應負行為人故意毀損他人名譽之舉證責任，或法院發現其為
    真實之義務」之意旨，明白闡釋檢察官或自訴人於訴訟程序中，依法應負行為人
    「故意」誹謗之舉證責任。從而，行為人是否構成刑法上誹謗罪，自必合於誹謗
    罪之構成要件，且有積極證據足徵係出於惡意傳述、指摘，始得以該罪相繩。經
    查：
（一）就被告丙○○之部分，被告丙○○確為聯合報記者，前開聯合報新聞報導之內
      文為被告丙○○所撰寫之情，業據被告丙○○坦承屬實，並有該新聞報導之影
      本附卷可證（新聞報導內文並有註記「記者丙○○／臺北報導」等文字）。再
      前開九十二年七月三十日刊載於聯合報Ａ１１版之新聞報導內文，其中第三段
      、第四段有「早在央廣尚未召開董事會前，該臺即盛傳有一位資深平面媒體人
      將出任總臺長，更傳出此人與新任董事長丁○○有著深厚『情誼』。對此，丁○○強調與辛○○確實是多年好友，雖然兩人都未婚，但絕對與『情分』無關
      ，他笑稱有此傳言真是太令人意外了。丁○○澄清，提名辛○○是基於她的新
      聞專業」等文字，讓閱讀此新聞報導之不特定多數人得知（或誤認）「有傳言
      指出」自訴人丁○○是基於情分才提名自訴人辛○○出任中央廣播電臺總臺長
      ，足以影響自訴人二人之名譽。惟被告丙○○撰寫此等報導，是否惡意而為之
      ？自訴人等主張被告丙○○主觀上有惡意才撰寫前開報導之主要理由，在於被
      告丙○○於刊載前開報導之前一天曾打電話給自訴人丁○○求證過關於「基於
      情誼關係提名辛○○出任中央廣播電臺」之傳言，自訴人丁○○已在電話中否
      認及澄清事實，而被告丙○○竟然仍將傳言登載在報紙上等情為據。然被告丙○○在本院審理時拒絕提供前開傳言的消息來源，是其杜撰消息來源或確有消
      息管道，卷內資料已無可考，然參諸自訴人二人於本院審理時均坦承二人因參
      加臺灣人權促進會關係認識已七、八年等語，可認自訴人二人應有不錯之交情
      ，被告丙○○之前未與自訴人二人有任何交情，為雙方所不爭執，被告丙○○
      應對於自訴人二人之交往情形並不知悉，卻在報導刊載前一天打電話給自訴人
      丁○○訪問傳言（自訴人丁○○是否基於情誼才提名辛○○出任中央廣播電臺
      總臺長）之事，足見確實應有「消息來源」質疑被告丁○○是否基於情誼關係
      才提名自訴人辛○○出任中央廣播電臺總臺長，被告丙○○撰寫前開報導之傳
      言並非無中生有。再參諸前開報導內容，除了登載「早在央廣尚未召開董事會
      前，該臺即盛傳有一位資深平面媒體人將出任總臺長，更傳出此人與新任董事
      長丁○○有著深厚『情誼』」之傳言外，亦有登載自訴人丁○○接受被告丙○○電話訪談澄清之部分文字，即被告丙○○並非完全一面倒的僅報導傳言之內
      容、或對於傳言內容下一個正面肯定之結論，該等報導應符合中性、平衡之要
      求，是從前開報導之內文，並未能證明被告丙○○是基於惡意杜撰才撰寫此等
      報導。
（二）就被告庚○○之部分，被告庚○○固坦承其為聯合報之總編輯，然否認審核過
      前開新聞報導，該新聞報導之標題「情分使然？辛○○接央廣總臺長」亦非其
      所撰寫等語，又自訴人等聲請傳喚之證人聯合報Ａ１１版面編輯乙○○於本院
      審理時證述不知前開報導之標題是由何人製作、證人聯合報編輯中心主任戊○○於本院審理時則證述前開報導之標題非由被告庚○○製作等情，此部分自訴
      人等並不能證明該新聞報導之標題為被告庚○○所撰寫、新聞報導之標題及內
      文為被告庚○○所審核，是被告庚○○之犯罪嫌疑不足。至於自訴人等請求本
      院函命聯合報提供九十二年七月二十九日Ａ１１版面代理編輯姓名、並聲請本
      院傳喚該名代理編輯到庭作證，待證事項主要係前開報導之標題究竟是當日Ａ
      １１版面編輯所撰寫或是被告等所撰寫。按自訴人須就前開報導標題之製作人
      確定後才能提起自訴，並就犯罪事實負舉證責任，而自訴人等聲請本院函命聯
      合報提供九十二年七月二十九日Ａ１１版面代理編輯姓名，係聲請本院調查前
      開報導標題之製作人為何人，亦即聲請本院調查實際之「被告」何人，顯然與
      舉證責任之原則不符，本院即無必要函聯合報調閱資料，併此敘明。
五、綜上所述，被告丙○○既然無積極證據證明基於惡意而撰寫前開報導，尚難認定
    被告丙○○係以惡意為之，本件自訴人等所提出之證據，既無法證明被告丙○○
    撰寫前開報導係出於惡意，亦無法證明被告庚○○有審核前開報導及製作新聞標
    題等行為，被告等之行為即與刑法上誹謗罪之構成要件不符。至於自訴人等之名
    譽因前揭報導而受影響，得循民事程序請求救濟。此外，本院復查無其他積極證
    據，足認被告等二人確有自訴人等所指誹謗之犯行，使本院形成被告等二人有罪
    之心證，自不得率以刑責相繩，揆諸前揭說明，依法應為被告二人無罪之諭知。
據上論斷，應依刑事訴訟法第三百四十三條、第三百零一條第一項，判決如主文。
中　　　華　　　民　　　國　　九十三　　年　　　三　　　月　　 十六 　　日
                                      臺灣臺北地方法院刑事第十五庭
                                      審判長法  官 周祖民
　　　　　　　　　　　　　　　　　　　　　　法　官 薛中興
                                          　法  官 范智達
右正本證明與原本無異。
如不服本判決，應於判決送達後十日內，向本院提出上訴狀。
                                          　書記官 田華仁
中　　　華　　　民　　　國　　九十三　　年　　　三　　　月　　 十六　　 日
